臺灣高等法院高雄分院刑事判決　　　　　九十三年度上易字第二一四號
　　上　訴　人
　　即　被　告　丙○○
　　上　訴　人
　　即　被　告　丁○○
　　共　　　同
　　選任辯護人　紀錦隆
右上訴人等因偽造文書案件，不服臺灣高雄地方法院九十二年度易字第一六八三號中
華民國九十三年三月十五日第一審判決（起訴案號：臺灣高雄地方法院檢察署九十一
年度偵字第二二三七九號），提起上訴，本院判決如左：
      主      文
上訴駁回。
丁○○緩刑貳年。
      事實及理由
一、本案經本院審理結果，認原審判決認事用法及量刑均無不當，應予維持，並引用
    原審判決書記載之事實、證據及理由（如附件）。
二、上訴人即被告丙○○、丁○○上訴意旨仍執陳詞，否認有使公務員登載不實之犯
    行，均辯稱：伊等確有債權債務之關係存在，並未虛偽製造假債權，債務中之一
    百五十萬元係之前二人分別競選農會理事長、總幹事，花費競選經費，丙○○應
    分擔之配合款部分，由丁○○先行墊付，其中八十萬元則係因丙○○要清償貸款
    不夠，由丁○○向林秀妹借取交予丙○○支應，其中七十萬元係丁○○代為向黃
    順德借款，五十萬元係丁○○透過代書黃明法代丙○○償還告訴人甲○○之借款
    ，凡此均經證人黃明吉、鍾振泉、林秀妹、黃順德等人於原審證述屬實；再加上
    丙○○向丁○○之零星借款，二人債務應有四百萬元以上，另因丁○○退休在即
    ，為求對子女家庭有所交待，經會算後，才以三百五十萬元之整數簽發本票，絕
    非虛偽製造債權云云。
三、然查，原判決以被告丙○○、丁○○二人就三百五十萬元債務，究係包含若干項
    目，二人所供並不相同，且反覆不定，前後歧異，其中七十萬元之借款情形，二
    人所供亦有出入，而究係以何方式代墊利息，所述亦有齟齬；又如有三百五十萬
    元債務，被告等竟未約定利息及還款日期，與常情有悖；再簽發五紙本票時，有
    何人在場，被告二人所供顯然矛盾。另本票發票日及到期日之填載時期，被告等
    所供極不一致，證人黃明吉之證言難以採信，證人鍾振泉之證述亦有瑕疵，證人
    林秀妹之證詞有違常情，且其係被告等之下屬，有偏頗之虞，其證詞能否採信，
    尚非無疑等情，於判決理由已具論綦詳，參諸共犯即原審同案被告邱智雄，其係
    被告丁○○女婿，經原審判決後，並未上訴，足見其就原判決業已甘服，則被告
    等之上訴，即無理由，應予駁回。
四、被告丁○○前未曾受有期徒刑以上刑之宣告，其於原審審理中，已由其女婿邱
    智雄撤回系爭本票債權原審法院九十二年度執字第九七八０號強制執行事件之參
    與分配，告訴人甲○○已無損害，本院以刑之宣告，已足資教訓，諒無再犯之虞
    ，認以暫不執行為適當，爰併予諭知緩刑貳年，以啟自新。至被告丙○○因尚欠
    告訴人其他債務，仍未清償，竟於本件民事強制執行時製造假權參予分配，告訴
    人對此表示無法釋懷，不願宥恕，故本院就丙○○部分不予諭知緩刑，附此明
    。
據上論斷，應依刑事訴訟法第三百六十八條、第三百七十三條、刑法第七十四條第一
款，判決如主文。
本案經檢察官羅建勛到庭執行職務。
中    華    民    國     九十三     年       六       月      八        日
                              臺灣高等法院高雄分院刑事第四庭
                                  審判長法官  蕭權閔
                                        法官  李嘉興
                                        法官  陳吉雄
右乙本證明與原本無異。
不得上訴。
                                      書記官  黎  珍
中    華    民    國     九十三     年       六       月      九        日
                                                                        ｋ
附件：
臺灣高雄地方法院刑事判決                        九十二年度易字第一六八三號
    公  訴  人  臺灣高雄地方法院檢察署檢察官
    被      告  丙○○  男  四十七歲（民國○○○年○月○日生）
                        住高雄縣杉林鄉○○路八四號
                        居高雄縣杉林鄉○○路二八○號
                        身分證統一編號：Ｚ000000000號
    被      告  丁○○  男  六十三歲（民國○○○年○月○○日生）
                        住高雄縣杉林鄉○○路四十號
                        身分證統一編號：Ｚ000000000號
    被      告  邱智雄  男  三十七歲（民國○○○年○○月○○○日生）
                        住高雄縣美濃鎮○○路○段三一八號
                        身分證統一編號：Ｚ000000000號
    共      同
    選任辯護人  紀錦隆律師
                施介元律師
右列被告等因偽造文書案件，經檢察官提起公訴（九十一年度偵字第二二三七九號）
，本院判決如左：
    主  文
丙○○、丁○○共同明知為不實之事項，而使公務員登載於職務上所掌之文書，足以
生損害於公眾及他人，均處有期徒刑伍月，如易科罰金，各以參佰元（即新台幣玖佰
元）折算壹日，扣案如附表所示之本票五紙均沒收。
邱智雄共同明知為不實之事項，而使公務員登載於職務上所掌之文書，足以生損害於
公眾及他人，處拘役伍拾日，如易科罰金，以參佰元（即新台幣玖佰元）折算壹日，
扣案如附表所示之本票五紙均沒收。
    事  實
一、緣丙○○於民國八十八年十月一日向甲○○借款新台幣（下同）一百萬元，並約
    定於同年月二十三日以前全數清償，且簽發本票乙紙（發票日八十八年十月一日
    、票面金額一百萬元、票號○三四八○九號）供作擔保。嗣丙○○未能如期還款
    ，甲○○即向本院聲請本票准予強制執行，經本院於八十九年三月十三日以八十
    九年度票字第三九二八號裁定准予強制執行在案，甲○○復持該裁定於九十年三
    月二十二日向本院民事執行處聲請對丙○○坐落於高雄縣杉林鄉○○段三九四之
    五地號土地上之門牌號碼高雄縣杉林鄉○○路二八○號之未保存登記建物強制執
    行，而由本院民事執行處以九十年度執字第九七八○號執行中。詎丙○○意圖使
    甲○○僅能獲得較少之分配而牟取不法利益，即與丁○○、邱智雄共同基於使公
    務員登載不實之犯意聯絡，明知其並未積欠丁○○三百五十萬元債務，竟於上開
    執行期間內，由其簽發如附表所示之票面金額三百五十萬元之不實本票五紙予丁○○（該五紙本票均係丁○○所有，持交丙○○簽發），虛偽製造該三百五十萬
    元之假債權，且為避免甲○○起疑，以便參與上開強制執行之分配，丁○○再將
    該五紙不實本票交付邱智雄，由邱智雄以其自己名義向本院聲請本票准予強制執
    行，經本院不知情之法官為形式上審查後，於九十年八月二十七日以九十年度票
    字第一六○六二號裁定准予強制執行在案，而將此不實之本票內容登載於其職務
    上所製作之上開民事裁定書內，足以生損害於甲○○之權益及法院核發本票裁定
    與強制執行業務之乙確性。其後邱智雄旋持該裁定於九十年十二月二十一日向本
    院民事執行處聲請對丙○○之上開強制執行參與分配，而由本院民事執行處以九
    十一年度執字第一六二九號併於前述執行案件執行。嗣甲○○察覺有異而提起告
    訴，始查獲上情，並扣得丁○○所有供上開犯罪所用之如附表所示本票五紙。
二、案經甲○○訴由臺灣高雄地方法院檢察署檢察官偵查起訴。
    理  由
一、訊據被告丙○○固坦承積欠告訴人甲○○一百萬元，並簽發前揭面額一百萬元本
    票乙紙予告訴人，後經告訴人持該本票向本院聲請裁定，而對其前揭房屋強制執
    行，且其另有簽發如附表所示之本票五紙予被告丁○○之事實；被告丁○○固坦
    承其確有持其所有之空白本票五紙，交由被告丙○○簽發如附表所示之本票五紙
    ，其再將之交付被告邱智雄，而由被告邱智雄以自己名義聲請本票裁定而參與前
    揭執行分配之事實；被告邱智雄固坦承其確有自被告丁○○取得如附表所示之本
    票五紙，並持之向本院聲請本票裁定而參與前揭執行分配之事實，惟渠等均矢口
    否認有何使公務員登載不實之犯行。被告丙○○辯稱：伊雖欠告訴人一百萬元債
    務，但並非係借款債務，而是前向告訴人借款四百五十萬元所滋生之利息債務。
    伊是高雄縣杉林鄉農會理事長，之前確有積欠該農會總幹事丁○○款項合計三百
    五十萬元，所以才會在丁○○退休之前簽發如附表所示之本票五紙給丁○○，並
    無任何不實云云；被告丁○○辯稱：農會理事長丙○○確實積欠伊款項合計三百
    五十餘萬元，其中現金借七十萬元，當初競選經費一百五十萬元，其餘款項則是
    伊替丙○○墊付農會貸款及向告訴人借款之利息，後以整數三百五十萬元計算，
    因為丙○○一直沒有還錢，所以才會在伊要退休之前，想說要有個證明，才請丙○○簽發如附表所示之本票五紙給伊。後來因為丙○○的財產都被告訴人查封，
    伊才想說要參與分配，然伊與丙○○是長官部屬關係，也是同鄉，伊不好意思出
    面，才會把五紙本票交給伊女婿邱智雄，由邱智雄出面參與分配，伊就是要把這
    筆錢送給邱智雄與伊女兒云云；被告邱智雄則辯稱：伊稍微知道伊岳父丁○○與
    丙○○之間的債權債務關係，丁○○有跟伊說過。如附表所示之五紙本票就是丙○○欠丁○○錢，才簽發給丁○○的，因為丁○○礙於情面，所以交給伊代為行
    使債權，並沒有說要把本票或錢送給伊的事情云云。經查：
  (一)被告丙○○於八十八年十月一日向告訴人借款一百萬元，並約定於同年月二十三
    日以前全數清償，且簽發本票乙紙（發票日八十八年十月一日、票面金額一百萬
    元、票號○三四八○九號）供作擔保之事實，業據告訴人指述綦詳，且有其所提
    之借款證明書、同意書、存摺明細及本票影本各一份在卷可稽（參見本院卷第一
    三二頁至第一三六頁），被告丙○○亦坦承確有積欠一百萬元之事，且該借款證
    明書、同意書及本票上其之署名均為其親簽無訛，互核以觀，足見上開事實應屬
    真實。至被告丙○○雖於本院審理時辯稱：該款項並非借款債務，而係之前借款
    所產生的利息債務云云。然查，此業經告訴人否認在卷，而被告丙○○對此並未
    提出任何證據以實其說，且觀諸上開借款證明書、同意書均已載明被告丙○○向
    告訴人借款一百萬元之旨，衡諸一般社會常情，被告丙○○既願於上開書面上簽
    名蓋章，足徵其確係向告訴人借款無疑，其於本院審理時雖復辯稱：因為告訴人
    要伊這樣寫，伊才會這樣寫云云，但猶屬空言泛稱，同未提出證據資以佐證。是
    被告丙○○此節所辯，容難足取。
  (二)告訴人持前揭本票乙紙向本院聲請本票准予強制執行，經本院於八十九年三月十
    三日以八十九年度票字第三九二八號裁定准予強制執行在案，告訴人復持該裁定
    於九十年三月二十二日向本院民事執行處聲請對被告丙○○坐落於高雄縣杉林鄉
    ○○段三九四之五地號土地上之門牌號碼高雄縣杉林鄉○○路二八○號之未保存
    登記建物強制執行，而由本院民事執行處以九十年度執字第九七八○號執行中。
    嗣被告邱智雄亦持如附表所示之本票五紙向本院聲請本票准予強制執行，經本院
    於九十年八月二十七日以九十年度票字第一六○六二號裁定准予強制執行在案，
    被告邱智雄復持該裁定於九十年十二月二十一日向本院民事執行處聲請對被告丙○○之前揭執行參與分配，而由本院民事執行處以九十一年度執字第一六二九號
    併於上開執行案件執行之事實，除為被告三人所不爭執外，並有本院民事執行處
    通知、民事裁定、民事聲請裁定狀、民事聲請參與分配狀影本各一份（參見發查
    卷第六頁、第七頁、第三一頁、第三七頁）及如附表所示之五紙本票扣案可稽，
    且經本院依職權調閱前揭執行案卷二宗查核無誤，亦堪認屬真實。
  (三)如附表所示之本票五紙係被告丙○○所簽發，並交付被告丁○○，嗣被告丁○○
    再轉交給被告邱智雄，而由被告邱智雄持之聲請前揭本票民事裁定及參與分配，
    業據被告三人於偵查及本院審理時各自供承在卷。茲首應審究者，即係被告丙○○簽發該五紙本票予被告丁○○，其二人間是否存有該五紙本票之原因債權債務
    關係，亦即是否如其二人前揭所辯，被告丙○○確有積欠被告丁○○三百五十萬
    元（下稱系爭三百五十萬元）？本院審酌如下：
    1.被告丙○○及丁○○於偵查中均供稱：系爭三百五十萬元債務是包含競選經費
      一百五十萬元、代墊利息二百萬元云云；然被告丙○○於本院審理時則改口供
      稱：系爭三百五十萬元分別是包含競選經費一百五十萬元、借款七十萬元、代
      墊利息一百二十八萬元云云，而被告丁○○則於本院審理時改口辯稱：系爭三
      百五十萬元是包含競選經費一百五十萬元、借款七十萬元、代墊利息一百十萬
      元云云；嗣被告丁○○復於本院最後一次審理中又改稱：系爭三百五十萬元是
      包括借款七十萬元、選舉經費一百五十萬元，其餘款項是代墊利息與墊付農會
      貸款云云。是被告丙○○、丁○○二人對於系爭三百五十萬元債務究係包含若
      干債務乙節，渠等前後所供均有明顯不同，且二人彼此所陳金額亦有若干歧異
      ，若確實有系爭三百五十萬元債務存在，渠等應可明確供明，且前後及彼此所
      供亦應互核一致為是，然何以渠等所供會如此反覆不定、前後歧異？則究否確
      有系爭三百五十萬元債務，已有可疑。
    2.被告丙○○、丁○○於本院審理時供稱：系爭三百五十萬元債務中包含有七十
      萬元之借款債務云云。惟經本院質之該七十萬元之借款情形時，被告丙○○供
      稱：伊向丁○○說沒有錢用，先向他借七十萬元，他就直接拿七十萬元現金給
      伊，伊記得是一筆七十萬元，在農會裡面直接拿現金給伊的云云；被告丁○○
      則供稱：伊不是一筆借給丙○○七十萬元，是多筆累積下來的，有時借他七、
      八萬元，有時借他一、二十萬元，伊都是拿現金給他云云，是渠等二人對於該
      七十萬元之借款情形所供亦有甚鉅之出入，是否無真，不無疑問。另渠等二人
      於本院審理時復均供稱：系爭三百五十萬元債務包含代墊積欠告訴人之利息大
      約八期，合計一百餘萬元（其中被告丙○○供稱係一百二十八萬元，被告丁○○則供稱係一百十萬元），並均將代墊之利息以現金直接交付案外人即代書黃
      明法轉交告訴人云云。然則，被告丁○○於偵查中則表示除以現金支付利息外
      ，尚有從存摺撥款云云，故究係以何方式代墊利息，其說法已有歧異。況告訴
      人亦否認被告丁○○有代被告丙○○墊付上開利息之事，並陳稱：被告渠等二
      人的確有透過黃明法還錢，但只有二次，第一次是八十七年五月二十七日償還
      二十一萬元（借款七百萬元），第二次則於八十七年七月四日償還十三萬五千
      元（借款四百五十萬元，另二百五十萬元於六月已還），借是渠等二人一起借
      ，還利息是一起還，所以認定渠等二人是共同借款。後因遲未繳款，伊向黃明
      法催，黃明法就催丁○○，丁○○就開二張支票（八十七年八月二十三日三十
      六萬元、八十七年十月六日十三萬五千元），事後均有兌現。另丙○○也有簽
      發其妻的支票給伊（八十七年十二月三十日四十三萬元、八十八年二月九日十
      三萬八千元），也有兌現。之後就未再繳利息，根本沒有透過黃明法代繳八期
      利息的事等語。此外，復查無任何證據資料足以證明被告丁○○確有代墊利息
      一百餘萬元，則此節是否為真，亦難逕採。
    3.被告丙○○與丁○○間之系爭三百五十萬元債務，均未約定利息及還款日期，
      且於如附表所示之五紙本票簽發前，亦未約定簽發任何票據或提供任何擔保，
      此經被告丙○○、丁○○於本院審理中供明無訛。衡諸一般社會通常經驗，向
      他人借貸金錢通常多會約定相當之利息，並提供一定之擔保（例如簽發票據、
      提供質押等等），且就何時還款亦多會約定清楚，而徵諸被告丙○○當時任職
      高雄縣杉林鄉農會理事長，被告丁○○任職該農會總幹事，均位居農會要職，
      且渠等向告訴人借款七百萬元，月息即高達三分，且分別提供房屋、土地等不
      動產設定抵押作為擔保，亦經渠等供明在卷，是渠等豈有不明此理之可能。然
      而，被告丙○○積欠被告丁○○高達三百五十萬元債務，除未約定利息及提供
      任何擔保外，竟連何時應予還款亦未有約定，且依被告丁○○所言，端看被告
      丙○○何時有錢便何時還，純粹是講信用云云，顯然嚴重悖離常情。況被告丁○○於本院審理時自承：伊經濟並非富有，且一般伊借人款項，頂多只能借二
      、三十萬元，不會為了借人款項，而去抵押土地借款或向他人轉借等語，則其
      又何能且願意借給被告丙○○高達三百五十萬元，且絲毫不算利息，毋庸提供
      任何擔保，甚至未約定還款日期，以致迄今仍未獲償？亦在在不合常情。再者
      ，被告丁○○復於本院審理中供明：伊當時任職總幹事所得每月僅十餘萬元，
      確實不夠墊付丙○○每月應支付告訴人之利息十三萬五千元等情，既係如此，
      被告丁○○又何以願意在入不敷出之情況下，仍持續為被告丙○○代墊上開利
      息，且長達八期之多？此亦非常情所能想像。是以，被告丙○○與丁○○之間
      是否確有系爭三百五十萬元債務關係存在，誠然令人置疑。
    4.被告丙○○、丁○○於本院審理時，就渠等簽發如附表所示之五紙本票之來由
      及當時在場人士等節，雖屬大致相符，然渠等於偵查時對於此節之質問，被告
      丙○○答稱：伊簽本票給丁○○是在總幹事辦公室簽的，沒有其他人在場，債
      務是私底下談與解決云云；被告丁○○則答稱：本票是在辦公室簽的，當時有
      很多理事及一、二位員工。伊之前已經向丙○○要錢，所以現場有很多理事作
      證云云，二人所供顯然出入甚大。衡以此事係發生於被告丁○○於九十年即將
      退休之前，此據被告丙○○、丁○○供承在卷，距離渠等於九十一年七月二十
      五日接受上開偵訊時尚不到二年，而當時究竟有無人員在場，雙方係公開或私
      下簽發本票以解決債務，應非屬瑣碎之事，尚不至如此健忘或易於混淆為是，
      然被告二人既彼此供述矛盾，嗣於本院審理時始改口為一致之陳述，則是否確
      有因欲解決系爭三百五十萬元債務而簽發如附表所示之五紙本票乙事，益發啟
      人疑竇。
    5.被告丙○○於本院審理時供稱：一次簽發如附表所示之五紙本票，是因為這樣
      比較好償還，就一張一張還。本票上手寫的字跡都是伊寫的，發票日與到期日
      的章也都是伊於簽發當日用農會的日期章蓋的（後改稱發票日是當日蓋的，到
      期日是否當日或事後所蓋不清楚），不是為了參與分配而蓋上的。發票日蓋八
      十九年七月十日，因為就是當天開的票。到期日不是伊蓋的，伊不知道是誰蓋
      的。伊有授權丁○○填載到期日，不過約定在他要來向伊要錢時，必須要先向
      伊講。至於票面金額為何這樣寫，沒有任何理由云云；被告丁○○於本院審理
      時則供稱：如附表所示之五紙本票是丙○○親自簽名、用印，發票日是丙○○
      於簽發本票時蓋的，到期日則是事後蓋的（後改稱發票日及到期日均非當日蓋
      的，而是事後一起蓋的）。伊詢問丙○○伊的債權該怎麼辦，丙○○說伊可以
      本票參與分配，所以伊才事後將本票到期日蓋九十年七月十五日，簽發本票當
      時沒有約定到期日，是因為丙○○說他有錢就要一張一張拿回去，簽發當時，
      丙○○沒有授權伊填載到期日，完全憑丙○○決定何時還錢。至於發票日為何
      蓋八十九年七月十日，伊沒有什麼印象云云。觀諸被告二人所供，渠等對於如
      附表所示之五紙本票之發票日、到期日之填載時期，彼此所供極不一致，且本
      身前後所供亦反覆不定，而渠等對於到期日是否有授權被告丁○○填載乙節，
      更屬明顯有異，另被告丁○○表示係為參與分配才蓋上到期日，然被告丙○○
      竟說不是，亦有出入。衡以上開本票之發票日、到期日究係於簽發當時所填載
      或事後才填載，且是否有授權他人填載，填載之目的何在，均屬交易上具體重
      要之事，尚不至易於淡忘或混淆，被告二人所供本應大致相符為是，然渠等所
      供既出入如此之大，是否真有如其所稱簽發本票之事，自難遽以採信。再者，
      何以被告丙○○要簽發五紙本票，且票面金額係三種不同金額（一百十萬元二
      張、五十萬二張、三十萬元一張），衡諸常情，自應有一定之理由，被告二人
      雖均供稱係要讓被告丙○○得以一張一張還，但對於票面金額為何是三種金額
      ，被告丙○○竟表示沒有任何理由，而被告二人亦均陳明並未約定如何還款、
      何時還款，則如此一來，實與渠等所謂日後可以分次攤還之說法有悖。蓋若真
      係要分次攤還，依照經驗法則，應會將每次所要攤還之金額約定清楚，並以此
      金額為據簽發本票，豈有任意填載而未有任何理由之說法？而被告丁○○雖要
      求被告丙○○簽發本票，但竟仍謂「完全憑丙○○決定何時還錢」，此又與被
      告丁○○欲以該本票作為擔保被告丙○○還款之想法格格不入。是以，實難認
      定被告丙○○、丁○○二人間確存有系爭三百五十萬元債務關係，始由被告丙○○簽發如附表所示之本票五紙作為擔保之事。
    6.證人即前揭農會代表黃明吉於本院審理時固到庭證稱：在丁○○退休前二、三
      個月，伊曾看見丙○○主動表示要算清楚，並在總幹事辦公室簽發本票給丁○○云云（參見本院九十二年八月十三日審判筆錄）。惟查，縱認該證人所證乙
      節為真，但該證人亦自承不清楚簽發本票之金額及張數，且亦不清楚是否為附
      表所示之五紙本票，故能否以其所證認定被告丙○○確有簽發如附表所示五紙
      本票之事，仍有疑問。再該證人證稱：伊於簽發本票當日，係自己前至總幹事
      辦公室，於此之前丙○○已在該辦公室云云；然被告丙○○則於本院審理時供
      稱：簽發本票當日，伊是先與該證人在秘書室聊天，之後才一起進入總幹事辦
      公室云云。是二人之說法明顯有異，該證人是否確有在現場目睹所謂之簽發本
      票之事，要難逕信為真。況審諸該證人係農會代表，與被告丙○○、丁○○之
      關係自屬匪淺，其所證亦容有偏袒被告二人之虞，是其所證乙節，益加難以採
      信。
    7.證人即前揭農會理事鍾振泉於本院審理時雖到庭證稱：丁○○幫丙○○出一百
      五十萬元競選經費，丁○○是分批拿出來。後來在八十五年底當選後的半年內
      ，在總幹事辦公室統計競選花費，丁○○用筆記統計，載明支出明細，統計結
      果丙○○剛好花費一百五十萬元。後來丙○○沒有還丁○○該一百五十萬元，
      直到退休前三、四個月才簽發本票給丁○○，伊當時也有在場。當時在會算丙○○積欠丁○○債務若干，伊知道其中選舉經費一百五十萬元，其他債務伊不
      清楚，伊只看到丙○○簽發五紙本票給丁○○云云（參見本院九十二年八月二
      十七日審判筆錄）。惟查，該證人證稱被告丁○○是分批提供一百五十萬元競
      選經費，被告丙○○則於本院審理時供稱：被告丁○○係一次拿出一百五十萬
      元云云；且選後是否有結算選舉經費，該證人係證稱確有結算，被告丁○○並
      載明支出明細，然被告丙○○則於本院審理時供稱：選後並未結算競選經費，
      反乙在選前就已說好伊負責一百五十萬元，所以沒有明細、收據等資料，選舉
      不可能有收據云云。是就被告丁○○如何代為支出競選經費，且選後是否曾經
      結算被告丙○○之競選支出，二人所述已甚有出入，則該證人所證此節既有瑕
      疵，則其所證目睹被告丙○○簽發五紙本票之事是否足以採信，亦非無疑。況
      且，衡諸被告丙○○、丁○○所稱之系爭三百五十萬元債務關係如此奇特，迥
      異於社會常情，業如前述，則單憑證人鍾振泉此節所證，是否即能採信，更不
      無疑問。此外，審諸該證人係農會理事，其於所謂簽發本票當時則係農會常務
      監事，其與被告丙○○、丁○○之關係亦屬匪淺，其所證當同有偏袒被告二人
      之虞，是其所證乙節，仍委難採信。
    8.被告雖又於本院審理中辯稱：依其所提之支票存根四張，其上均有丙○○借款
      之記載，足以證明丁○○借貸之事實；另於八十七年四月二十三日，丁○○與
      丙○○向告訴人借款七百萬元，實拿六百四十四萬元，欲以之清償農會貸款七
      百十七萬元，惟尚不足七十三萬元，丁○○又向林秀妹借款八十萬元以代丙○○清償該筆債務云云。惟查：
      (1)前揭辯詞及證據資料，被告前於偵查及本院先前歷次審理中，均未提及或聲
        請調查，嗣於本院審理多次之後始行提出，倘真有其事，何以不早於偵查中
        或本院開始審理時即立即提出，故是否真有其事，已不無可疑。
      (2)被告雖提出卷附之支票存根四張為證（參見本院卷第一一七頁）。然其中票
        面金額二十五萬元之支票（支票號碼ＮＡ0000000）並未兌現，此經
        彰化銀行旗山分行函覆本院無訛，有該分行九十二年十一月二十八日彰旗字
        第一一七七號函一份在卷可稽（參見本院卷第一六九頁）。另其中票面金額
        七十萬元之支票（支票號碼ＮＡ0000000）雖已兌現，但兌領之人並
        非被告丙○○，而係案外人黃順德，此亦經上開分行函覆本院無訛，同有上
        開書函暨支票影本乙份附卷可按。至於其餘之二張支票（票面金額分別係三
        十六萬元、十三萬五千元，發票日分別係八十七年八月二十三日、八十七年
        十月六日），恰與告訴人前所指稱被告丁○○交付給其兌領之支票二張相符
        ，固堪認屬確有兌現，惟被告丁○○交付該二張支票予告訴人兌領，是否作
        為清償被告丙○○之債務，此為告訴人所爭執，是否屬實，尚有疑問。雖其
        支票存根上均載有「丙○○借」及「丙○○借用」等詞，然是否果真如此，
        仍要難逕信。況無論如何，此二筆金額即便係被告丁○○代被告丙○○墊付
        積欠告訴人之利息款項，但仍與該被告二人所稱之代墊利息金額高達一百餘
        萬元不符，當難遽信被告丁○○確有支出一百餘萬元之代墊利息費用。
      (3)黃順德固於本院審理時到庭證稱：前揭兌領之面額七十萬元支票，是當初丙○○要向伊借款七十萬元，始由丁○○提供該支票擔保。後來伊向丙○○要
        不到錢，就將該支票提示兌領等語（參見本院九十三年三月一日審判筆錄）
        。是依該證人所證，或可證明被告丙○○確有向其借款七十萬元，嗣後由被
        告丁○○所提供擔保之前揭支票兌現清償。然被告丁○○雖代被告丙○○清
        償此筆七十萬元款項，但其代為清償後，被告丙○○或已另行給付被告丁○○，則二人間於簽發如附表所示之五紙本票當時，是否尚有此筆債務存在，
        仍難逕加認定之。惟縱令確有該筆七十萬元債務存在，但該筆七十萬元債務
        與被告二人前所供稱之七十萬元借款債務有別，蓋被告丙○○係供稱：伊向
        丁○○說沒有錢用，先向他借七十萬元，他就直接拿七十萬元現金給伊，伊
        記得是一筆七十萬元，在農會裡面直接拿現金給伊的云云；被告丁○○則供
        稱：伊不是一筆借給丙○○七十萬元，是多筆累積下來的，有時借他七、八
        萬元，有時借他一、二十萬元，伊都是拿現金給他云云，從而顯然該筆七十
        萬元債務與被告二人前所提及包含於系爭三百五十萬元債務內之七十萬元借
        款並非相同，自與系爭三百五十萬元債務無涉。
      (4)至被告另主張被告丁○○向案外人林秀妹借款八十萬元，以清償被告丙○○
        積欠農會之債務乙節。縱認被告二人向農會借款七百十七萬元乙事為真，此
        有被告所提之放款利息清單影本三張附卷為憑（參見本院卷第一一八頁），
        故被告二人遂向告訴人借款七百萬元而實拿六百餘萬元償還，不足部分再向
        林秀妹借貸（此亦有林秀妹所提之存摺明細影本附卷可稽）。然則，事實上
        前揭農會貸款部分，其中有二百五十萬元係被告丁○○之借貸，業據被告丁○○於偵查中供述明確，則被告丁○○縱有向林秀妹借款八十萬元清償農會
        貸款，但究係清償其本身之貸款，抑或係清償被告丙○○之貸款，要難逕認
        。其次，林秀妹固於本院審理時到庭證稱：丁○○向伊借款八十萬元，是因
        為要還丙○○的農會貸款，所以伊才借給丁○○云云（同前揭審判筆錄參見
        ）。惟查，上開借款並無借據，業據該證人證述在卷，且該借款高達八十萬
        元，以該證人所自承其僅係前揭農會職員身份，該筆借款並非小額，豈有不
        填具借據或任何書面資料資以佐證之道理？且該證人亦證稱：借款當時並未
        說借多久云云，亦明顯有違常情。而該證人既係農會職員，顯與被告丙○○
        、丁○○有相當之關係，亦難免有偏袒該被告二人之可能，故其證詞能否採
        信，要非無疑。況且，無論如何，上開所謂之八十萬元債務，被告丙○○、
        丁○○於偵查中及本院先前歷次審理中均未提及包含於系爭三百五十萬元債
        務內，嗣於本院最後一次審理中始改口作如是之辯解，誠有違常理。是較合
        理之推論，容係因被告先前之辯解破綻百出，方於最後所另再堆砌之推託卸
        責之詞，自難據為對被告有利之認定。
    9.準此而論，被告丙○○、丁○○固均辯稱：確有系爭三百五十萬元債務存在，
      被告丙○○始會簽發如附表所示之五紙本票給被告丁○○云云，實明顯有違經
      驗法則及論理法則，委無足取，由此足見該被告二人間並無所謂之系爭三百五
      十萬元債權債務關係，因而渠等所簽如附表所示之本票五紙當屬不實。至渠等
      之所以簽發該五紙不實本票，較為合理之解釋，應係被告丙○○之前揭房屋乙
      遭告訴人聲請本院強制執行中，為使告訴人僅能獲得較少之分配，以牟取不法
      利益，故被告丙○○始會簽發如附表所示之五紙不實本票交付被告丁○○，其
      理昭然甚明。
  (四)再者，被告丁○○於取得如附表所示之五紙本票後，復將之交付被告邱智雄，並
    由被告邱智雄以自己之名義，向本院聲請核發本票准予強制執行之民事裁定等情
    ，業如前述，故遂由本院法官為形式上審查，因而將該五紙不實本票之內容登載
    於所核發之民事裁定書內，自足以生損害於告訴人之權益及本院核發本票裁定與
    執行業務之乙確性。嗣被告邱智雄再以該裁定聲請參與告訴人前揭強制執行之分
    配，則被告邱智雄究否知悉該五紙本票係屬不實，而與被告丁○○、丙○○本於
    犯意聯絡，共同參與本件犯行，即屬其次應審究之爭點。本院審酌如下：
    1.被告丁○○於偵查中供稱：伊將如附表所示之五紙本票送給女婿邱智雄去處理
      ，因為伊不好意思出面告丙○○，蓋二人是同鄉，又是長官部屬的關係。當時
      是在伊住處將該債權送給邱智雄，在場的人除伊、邱智雄外，還有伊的兒子張
      嘉逸云云；被告邱智雄於偵查中則供稱：此事是發生在九十年七、八月份，當
      時在場的人除伊、岳父丁○○外，只有伊的太太而已，沒有其他人在場。丁○○與丙○○是好朋友，不好意思用他的名義去參與分配，所以叫伊出面，不是
      將債權送給伊云云。參諸被告丁○○、邱智雄於偵查中所供乙節，可知渠等對
      於該五紙本票於交付當時是否同時代表移轉權利，以及交付當時除渠等二人外
      ，尚有何人在場等節，均有明顯之出入。衡以上開交付之事既如被告邱智雄所
      言，係發生於九十年七、八月份，迄至九十一年七月二十五日檢察官偵訊時僅
      相隔一年左右，對於上開特殊事宜之重要具體經過，應不至如此容易記憶淡忘
      或混淆，顯見是否真有其事，已非無疑。嗣被告丁○○、邱智雄雖於本院審理
      時均改口供稱：當時在場除丁○○、邱智雄外，尚有丁○○之大兒子及邱智雄
      之妻云云，固屬口徑一致，然渠等係於前揭偵訊供述呈現瑕疵後，始於本院審
      理時翻異前詞，增加渠等原先各自所未陳述之在場人士而改為相同之供述，衡
      情容有事後設詞以求相符之可能，能否採信，自不無疑問。再渠等二人於本院
      審理時仍對是否移轉該五紙本票債權說法不一，且分別為具體明確之回答，被
      告丁○○係供稱：伊交票給邱智雄的意思是要將錢贈與邱智雄及伊女兒，伊沒
      有要將該錢再要回來。伊向邱智雄說本票就給你，看你是否能拿到錢，拿到錢
      的話就給你，不然也可以拿到債權憑證云云，惟被告邱智雄則供稱：丁○○只
      是叫伊幫他行使，沒有談到票要送伊的事情。他只說丙○○欠他錢，要拿到憑
      證，他不便出面，要伊出面參與分配、行使債權，除此之外，沒有說其他的事
      情云云。故是否真有所謂被告丁○○因欲追索被告丙○○之債務，而推由被告
      邱智雄出面參與分配之事，既有上述供述瑕疵，自難遽信為真。
    2.觀諸告訴人所提而為被告邱智雄所不爭執其內容之錄音譯文乙份，其上記載九
      十一年六月十六日晚上八時許，告訴人前去拜訪被告邱智雄，被告邱智雄陳述
      系爭三百多萬元債務係其現金出借被告丙○○，後來才有簽發本票，共簽發二
      張本票，其共借被告丙○○陸陸續續很多次等情，有該錄音譯文乙份在卷可稽
      （參見發查卷第四四頁）。是被告邱智雄上開所陳，亦與其於偵查及本院審理
      時所供顯然不同，則其於偵查及本院審理時所供係因代為出面行使債權，始參
      與分配云云，是否足採，益見其疑。辯護人固辯稱：上開錄音譯文是告訴人未
      經邱智雄同意之錄音，係違法取得之證據，應無證據能力云云。惟查，私人非
      法取證之情形，並不同於政府之非法取證。政府非法取證除係以國家公權力介
      入外，且具有相當之普遍性，誠難以民刑事或行政懲戒之方式，有效遏止此等
      非法取證之作法，故不得已只好採取證據排除法則，認其非法取得之證據並無
      證據能力。然私人非法取證之情形，並無國家公權力之介入，亦不具普遍性，
      且有許多之法律機制得制裁遏阻私人之非法取證，無須另外借助證據排除之極
      端救濟方式，即能達到嚇阻之效果。而私人非法取證之情形，若不將證據排除
      ，其結果亦為吾人所樂見，有罪者不至逍遙法外。是以，於立法者尚未表示究
      應選擇何種危險前（即：究係選擇以極端方式遏止私人非法取證，採取證據排
      除法則，而使有罪者逍遙法外，抑或不排除私人非法取證，但使有罪者繩之以
      法），實不應越俎代庖，代替立法者及人民選擇何種危險，故而除非法律明文
      規定排除私人非法取得之證據，或依其解釋有此意思，否則法院不應排除之。
      此觀諸刑事訴訟法第一百五十八條之四僅規定：「除法律另有規定外，實施刑
      事訴訟程序之『公務員』因違背法定程序取得之證據，其有無證據能力之認定
      ，應審酌人權保障及公共利益之均衡維護」，單就政府違法取得之證據應否有
      證據能力為明文規定，並未涉及私人非法取證之情形，益見其明（同此見解，
      請參照王兆鵬著，「刑事訴訟講義(一)」，第五六頁以下，二○○三年六月初版
      ）。職是，辯護人執此為辯，當無足取，縱令前揭錄音係告訴人違法取得之證
      據，據此錄音而為之錄音譯文仍有證據能力，而得由本院引為認定事實之依據
      。
    3.被告丁○○固供稱：因伊不好意思出面參與分配，故才交由邱智雄出面云云。
      惟查，被告丁○○欲參與分配前，業已徵詢過被告丙○○，此據被告丙○○於
      本院審理中供承無誤；而被告丁○○亦供稱：因丙○○表示伊可以參與分配，
      故才填載本票上之到期日云云。可知被告丁○○業已取得被告丙○○之同意參
      與分配，則既係如此，被告丁○○若以自己之名義參與分配，又有何不好意思
      之問題？其辯稱因不好意思，始交由被告邱智雄出面參與分配云云，自無足取
      。從而，本院以為較為合理之解釋，乙如前所述及，事實上並無所謂之系爭三
      百五十萬元債務，如附表所示之五紙本票確係不實製造，此純係為減少告訴人
      可獲得之分配，以牟取不法利益。惟倘由被告丁○○出面參與分配，因被告丁○○、丙○○前曾一起向告訴人借款，恐被告丁○○若參與分配將引起告訴人
      之質疑，如此一來將無法順利參與分配，故才另行由告訴人所不熟識之被告邱
      智雄出面參與分配，避免告訴人之起疑，藉此提高得逞之機會。因此，被告丙○○、丁○○為達成上開不法目的，且衡以被告丁○○為被告邱智雄之岳父，
      當應會將實情告知被告邱智雄，被告邱智雄方能配合行事。是因並無所謂系爭
      三百五十萬元債務之事，被告邱智雄始會於前揭錄音中隨便虛假陳述該債務係
      其借款給被告丙○○云云，否則若真有系爭三百五十萬元債務之事，被告邱智
      雄大可據實以告，蓋據實以告對其並無不利，又何須虛假陳述？再因實際上並
      無所謂系爭三百五十萬元債務及其後據此簽發如附表所示五紙本票之事，自亦
      無被告邱智雄係因代為追索而參與分配之事，被告邱智雄於偵查及本院審理中
      接受訊問時，因係臨訟杜撰，其所為供述始會無法與被告丁○○所供大致相符
      ，益見其明。
    4.是以，被告邱智雄對於如附表所示之五紙本票係屬不實乙節，應屬知情，則其
      嗣後以自己之名義，向本院聲請本票裁定，而使本院核發登載不實之民事裁定
      書，自均與被告丙○○、丁○○有犯意之聯絡甚明。
  (五)綜上各項證據以觀，被告三人確係基於犯意之聯絡，共同使本院不知情之法官於
    形式上之審查後，核發前揭登載不實之民事裁定書，被告三人所為前揭各項辯詞
    復無足取，故本件事證已臻明確，被告三人之犯行均堪認定。
二、查執票人就本票聲請法院裁定強制執行事件，屬非訟事件，法官僅據執票人之聲
    請為形式上審查無訛，即將本票內容登載於裁定書上准予強制執行，無須為實質
    上審查，以判斷本票內容之真偽，故以不實之本票聲請法院裁定准予強制執行，
    如足生損害於公眾或他人，自應以刑法第二百十四條之使公務員登載不實罪相繩
    （參照最高法院八十五年度台上字第三九三六號判決意旨）。是核被告三人所為
    ，均係犯刑法第二百十四條使公務員登載不實罪。渠等就此犯行有犯意聯絡與行
    為分擔，為共同乙犯。本院審酌被告三人為牟求不法利益，竟製造如附表所示之
    五紙不實本票，合計票面金額高達三百五十萬元，復向本院聲請本票裁定並參與
    分配，除將造成告訴人可獲分配減少而足以生損害於告訴人之權益外，更將使法
    院之本票裁定及執行業務失其乙確性，渠等惡性自屬非輕，且於犯後仍矢口否認
    犯行，飾詞圖卸其責，渠等所為自應受有相當程度之刑事非難；惟另考量被告丙○○、丁○○並無任何前科紀錄，被告邱智雄除前於八十一年間因賭博案件經法
    院判處罰金三千元外，亦無前科紀錄，此有本院被告院內索引卡紀錄表、臺灣高
    等法院被告全國前案紀錄表各乙份在卷可按，渠等素行應非不良，而渠等雖欲透
    過參與分配而損及告訴人之權益，惟前揭強制執行尚未開始分配，且渠等嗣於本
    院審理中即九十二年八月二十七日聲請撤回前揭之參與分配，此經被告三人具狀
    陳報在卷，並有該民事撤回參與分配狀影本乙份在卷可稽（參見本院卷第一五六
    頁），可見渠等既已撤回參與分配，告訴人所受損害殆可降低，此外研判本件犯
    行之主謀應非被告邱智雄，而被告邱智雄雖未拒絕參與犯行，固有不該，但念及
    其係被告丁○○之女婿，若因而難以拒絕本件犯行之參與，容屬人情之常，亦屬
    情有可原等一切情狀，酌情分別量處如主文所示之刑，並各諭知易科罰金之折算
    標準，以資懲儆。又扣案如附表所示之本票五紙，係被告丁○○所有，且係供本
    件使公務員登載不實之犯罪所用，業如前述，爰依刑法第三十八條第一項第二款
    規定，併予宣告沒收。
三、至起訴書原記載本件犯罪事實為「緣丙○○於民國八十七年四月二十三日向甲○○借款二百五十萬元，甲○○於九十年間向臺灣高雄地方法院聲請執行丙○○財
    產並准予強制執行．．．由邱智雄於九十年八月二十一日持前揭本票向法院聲請
    本票裁定後，進而持本票裁定書向執行法院聲請強制執行並參與分配，使不知情
    之書記官登載在其所掌管之文書筆錄上，致生損害於邱智雄之權益及法院執行業
    務之乙確性」等語，嗣公訴檢察官於不變更上開犯罪事實之同一性之情況下，認
    上開犯罪事實之記載有多項誤載，因而具狀及於本院準備程序當庭陳明將該起訴
    之犯罪事實更乙為「緣丙○○於民國八十八年十月一日向甲○○借款一百萬元，
    且開立本票一紙，甲○○於九十年間．．．．由邱智雄持前揭不實本票向臺灣高
    雄地方法院聲請本票裁定，經法院法官為形式上審查，製作九十年度票字第一六
    ○六二號之不實本票之民事裁定後，進而持該不實本票裁定書向臺灣高雄地方法
    院民事執行處聲請強制執行並參與分配，致生損害於甲○○之權益及法院本票裁
    定並執行業務之乙確性」等語。是本件起訴之犯罪事實業經公訴檢察官更乙如上
    ，本院即以此為審究之範圍，附此敘明。
據上論斷，應依刑事訴訟法第二百九十九條第一項前段，刑法第二十八條、第二百十
四條、第四十一條第一項、第三十八條第一項第二款，罰金罰鍰提高標準條例第一條
前段、第二條，判決如主文。
本案經檢察官林美靜到庭執行職務。
中      華      民      國    九十三    年      三      月     十五     日
                              臺灣高雄地方法院刑事第六庭
                                  審判長法  官  陳志銘
                                        法  官  高英賓
                                        法  官  陳信旗
右乙本證明與原本無異。
如不服本判決，應於判決送達後十日內，向本院提出上訴狀。
                                        書記官  張家榮
中      華      民      國    九十三    年      三      月     十五    日
┌───────────────────────────────────┐
│附表                                        九十二年度易字第一六八三號│
├─┬────────┬─────┬────────┬─────────┤
│編│發票日          │票面金額（│到期日          │票據號碼          │
│號│                │新台幣）  │                │                  │
├─┼────────┼─────┼────────┼─────────┤
│一│八十九年七月十日│一百十萬元│九十年七月十五日│七三九四八一號    │
├─┼────────┼─────┼────────┼─────────┤
│二│八十九年七月十日│一百十萬元│九十年七月十五日│七三九四八四號    │
├─┼────────┼─────┼────────┼─────────┤
│三│八十九年七月十日│五十萬元  │九十年七月十五日│七三九四七六號    │
├─┼────────┼─────┼────────┼─────────┤
│四│八十九年七月十日│五十萬元  │九十年七月十五日│七三九四七七號    │
├─┼────────┼─────┼────────┼─────────┤
│五│八十九年七月十日│三十萬元  │九十年七月十五日│七三九四八○號    │
└─┴────────┴─────┴────────┴─────────┘
附錄本判決論罪之法條：
刑法第二百十四條
    明知為不實之事項，而使公務員登載於職務上所掌之公文書，足以生損害於公眾
    或他人者，處三年以下有期徒刑、拘役或五百元以下罰金。
